【裁判字號】    98,訴,2308
【裁判日期】    990820
【裁判案由】    分割共有物
【裁判全文】
臺灣高雄地方法院民事判決              98年度訴字第2308號
原      告  卯○○
訴訟代理人  徐建光律師
被      告  地○○
被      告  Ａ○○
被      告  Ｄ○○
被      告  玄○○
被      告  丑○○
被      告  黃○○
被      告  宇○○
被      告  宙○○
被      告  Ｂ○○○
上  一  人
訴訟代理人  Ｃ○○
被      告  Ｅ○○
被      告  寅○○
上  一  人
訴訟代理人  亥○○
被      告  壬○○○
被      告  申○
被      告  午○
被      告  戌○○
                        號
被      告  巳○○
被      告  酉○○
被      告  未○○
被      告  天○○
                        之2
被      告  辛○○
被      告  子○○○○○○
被      告  丁○○
兼上一人
訴訟代理人  戊○○
被      告  己○○
兼上一人
訴訟代理人  庚○○
被      告  甲○○
被      告  乙○○
被      告  丙○○
被      告  癸○○
被      告  辰○○
上列當事人間請求分割共有物事件，本院民國99年7 月27日言詞
辯論終結，判決如下：
    主      文
兩造共有坐落高雄縣阿蓮鄉○○段第三七０、三七二、三四九、
三八七地號等四筆土地准予合併分割。其分割方法為：如附圖（
高雄縣路竹地政事務所複丈日期99年6 月10日複丈成果圖）所示
A2部分（面積一０五點九二平方公尺）、B1部分（面積四０點八
二平方公尺）分歸原告卯○○所有，A1部分（面積一０四點一六
平方公尺）、D 部分（面積三二點六一平方公尺）分歸被告寅○○所有，B2部分（面積三一五點一二平方公尺）、C4部分（面積
一九八點八八平方公尺）分歸被告玄○○所有，B3部分（面積二
一八點八四平方公尺）分歸被告地○○所有，B5部分（面積一一
九點五八平方公尺）、B7部分（面積四五點六０平方公尺）、C2
部分（面積八五點七七平方公尺）分歸被告Ｂ○○○所有，B6部
分（面積九八點五一平方公尺）分歸被告Ｄ○○所有，B8部分（
面積三八點二六平方公尺）分歸被告Ａ○○所有，C1部分（面積
二四七點六０平方公尺）分歸被告Ｅ○○所有，C3部分（面積二
０八點四四平方公尺）分歸被告辰○○所有，B4部分（面積三二
八點二五平方公尺）分歸被告壬○○○、酉○○、申○、未○○
、天○○、陳崑柳、午○、戌○○、巳○○、丑○○、黃○○、
宇○○、宙○○、辛○○、丁○○、戊○○、己○○、庚○○、
甲○○、乙○○、丙○○、癸○○按其等之應有部分比例保持共
有。
被告Ｅ○○應給付原告新台幣陸拾陸萬柒仟壹佰玖拾肆元、給付
被告玄○○新台幣肆拾萬零參佰捌拾玖元。
訴訟費用由卯○○負擔四八０分之三０，寅○○負擔四八０分之
四四，玄○○負擔四八０分之一二０，地○○負擔四八０分之四
八，Ｂ○○○負擔四八０分之六０，Ｄ○○負擔四八０分之一五
，Ａ○○負擔四八０分之一五，Ｅ○○負擔四八０分之三０，辰
○○負擔四八０分之四六，壬○○○、酉○○、申○、未○○、
天○○、子○○○○○○、午○、戌○○、巳○○均負擔四八０
分之三，丑○○、黃○○、宇○○、宙○○、辛○○均負擔四八
０分之四，丁○○、戊○○、己○○、庚○○均負擔四八０分之
一，甲○○、乙○○、丙○○、癸○○均負擔四八０分之六 。
    事實及理由
一、被告地○○、Ａ○○、Ｄ○○、玄○○、丑○○、黃○○、
    宇○○、宙○○、Ｂ○○○、Ｅ○○、壬○○○、申○、午
    ○、戌○○、巳○○、酉○○、未○○、天○○、辛○○、
    子○○○○○○、丁○○、己○○、甲○○、乙○○、癸○○、辰○○、庚○○、戊○○未於言詞辯論期日到場，核無
    民事訴訟法第386 所列各款之情形，爰依原告之聲請，准由
    其一造辯論而為判決。
二、原告主張：坐落高雄縣阿蓮鄉○○段370 、372 、349 、38
    7 地號4 筆土地（下稱系爭4 筆土地）均為原告與被告地○○、Ａ○○、Ｄ○○、玄○○、丑○○、黃○○、宇○○、
    宙○○、Ｂ○○○、Ｅ○○、寅○○、壬○○○、申○、午
    ○、戌○○、巳○○、酉○○、未○○、天○○、辛○○、
    子○○○○○○、丁○○、己○○、戊○○、甲○○、乙○○、丙○○、庚○○、癸○○、辰○○所共有。就系爭4 筆
    土地，原告卯○○之應有部分均為8000分之738 ，被告地○○之應有部分均為10分之1 ，被告寅○○之應有部分均為16
    分之1 ，被告壬○○○、酉○○、申○、未○○、天○○、
    陳崑柳、午○、戌○○、巳○○之應有部分均為180 分之1
    ，被告玄○○之應有部分均為8 分之2 ，被告丑○○、黃○○、宇○○、宙○○、辛○○之應有部分均為120 分之1 ，
    被告丁○○、戊○○、己○○、庚○○之應有部分均為480
    分之1 ，被告甲○○、乙○○、丙○○、癸○○之應有部分
    均為80分之1 ，被告辰○○之應有部分均為8000分之762 ；
    就系爭370 、349 、387 地號3 筆土地，被告Ａ○○之應有
    部分均為32分之1 ，被告Ｄ○○之應有部分均為32分之1 ，
    被告Ｂ○○○之應有部分均為8 分之1 ，被告Ｅ○○之應有
    部分均為16分之1 ；就系爭372 地號土地，被告Ａ○○之應
    有部分為320 分之2 ，被告Ｄ○○之應有部分為160 分之9
    ，被告Ｂ○○○之應有部分為160 分之17，被告Ｅ○○之應
    有部分為160 分之13。系爭四筆土地面積合計共2188.36 平
    方公尺，依兩造上開應有持分比例計算，應分配面積為原告
    卯○○201.88平方公尺、被告寅○○136.77平方公尺、玄○○547.09平方公尺、地○○218.84平方公尺、Ｂ○○○
    250.95平方公尺、Ｄ○○98.51 平方公尺、Ａ○○38.26 平
    方公尺、Ｅ○○159.37 平 方公尺、辰○○208.44平方公尺
    ，其餘被告壬○○○等22 人328.25 平方公尺。依地政機關
    之現況複丈成果圖上（複丈日期98年9 月29日，見卷第104
    頁）所示，A 部分面積131.04平方公尺地上之鐵皮屋為被告
    Ｅ○○所有，B 部分面積202.33平方公尺之果園為被告Ｂ○○○所種植，合計面積333.37平方公尺，被告Ｅ○○、Ｂ○○○（Ｅ○○之母）均同意如附圖所示之分割成果圖（複丈
    日期99年6 月10日，見卷第240 頁）所示分割方法予以分割
    為C1面積247.6 平方公尺歸被告Ｅ○○取得，C2部分面積
    85.77 平方公尺歸被告Ｂ○○○取得，至於被告Ｅ○○因取
    得上開C1部分面積247.6 平方公尺，已逾其應有部分面積
    159.37平方公尺，分得面積超逾88.23 平方公尺部分，致使
    原告少分得面積55.14 平方公尺、被告玄○○少分得33.09
    平方公尺，此部分業經原告與被告Ｅ○○、被告玄○○3 人
    達成協議，同意以每平方公尺新台幣（下同）12100 元予以
    補償，是被告Ｅ○○應補償原告卯○○667,194 元（12100
    元×55.14 ）、補償被告玄○○400,389 元（12100 元×
    33.09 ）。又兩造間就系爭4 筆土地並無不能分割之協議，
    依使用目的亦無不能分割之情形，爰依民法第823 條之規定
    訴請裁判分割等語。並聲明：(一)、兩造共有坐落高雄縣阿蓮
    鄉○○段第370 、372 、349 、38 7地號等四筆土地准予合
    併分割。其分割方法為如附圖所示A2部分（面積105.92平方
    公尺）及B1部分（面積40.82 平方公尺）分歸原告卯○○所
    有，A1部分（面積104.16平方公尺）及D 部分（面積32.61
    平方公尺）分歸被告寅○○所有，B2部分（面積315.12平方
    公尺）及C4部分（面積198.88平方公尺）分歸被告玄○○所
    有，B3部分（面積218.84平方公尺）分歸被告地○○所有，
    B5部分（面積119.58平方公尺）、B7部分（面積45.60 平方
    公尺）、C2部分（面積85.77 平方公尺）分歸被告Ｂ○○○
    所有，B6 部 分（面積98.51 平方公尺）分歸被告Ｄ○○所
    有，B8部分（面積38.26 平方公尺）分歸被告Ａ○○所有，
    C1部分（面積247.6 平方公尺）分歸被告Ｅ○○所有，C3部
    分（面積208.44平方公尺）分歸被告辰○○所有，B4部分（
    面積328.25平方公尺）分歸被告壬○○○、酉○○、申○、
    未○○、天○○、陳崑柳、午○、戌○○、巳○○、丑○○
    、黃○○、宇○○、宙○○、辛○○、丁○○、戊○○、己○○、庚○○、甲○○、乙○○、丙○○、癸○○按應有部
    分比例保持共有。(二)、被告Ｅ○○應給付原告667,194 元、
    給付被告玄○○400,389 元
三、被告之答辯：
（一）被告Ｅ○○、Ｂ○○○、寅○○等人均同意原告所主張之
      分割方案。
（二）被告丁○○、戊○○、己○○、庚○○、丙○○則以：同
      意分割，但其等之應有部分較少，希望可以變價分割，或
      請求原告支付對價購買其等之應有部分等語，資為抗辯。
（三）其餘被告均未到庭，亦未提出書狀作何聲明或陳述。
四、兩造爭執與不爭執之事項：
（一）不爭執之事項：
  １、系爭4 筆土地為兩造所共有，原告卯○○之應有部分均為
      8000分之738 ，被告地○○之應有部分均為10分之1 ，被
      告寅○○之應有部分均為16分之1 ，被告壬○○○、酉○○、申○、未○○、天○○、陳崑柳、午○、戌○○、巳
      ○○之應有部分均為180 分之1 ，被告玄○○之應有部分
      均為8 分之2 ，被告丑○○、黃○○、宇○○、宙○○、
      辛○○之應有部分均為120 分之1 ，被告丁○○、戊○○
      、己○○、庚○○之應有部分均為480 分之1 ，被告甲○○、乙○○、丙○○、癸○○之應有部分均為80分之1 ，
      被告辰○○之應有部分均為8000分之762 ；就系爭370 、
      349 、387 地號3 筆土地，被告Ａ○○之應有部分均為32
      分之1 ，被告Ｄ○○之應有部分均為32分之1 ，被告Ｂ○○○之應有部分均為8 分之1 ，被告Ｅ○○之應有部分均
      為16分之1 ；就系爭372 地號土地，被告Ａ○○之應有部
      分為320 分之2 ，被告Ｄ○○之應有部分為160 分之9 ，
      被告Ｂ○○○之應有部分為160 分之17，被告Ｅ○○之應
      有部分為160 分之13。有系爭4 筆土地之登記謄本在卷可
      稽（岡調卷第15-46 頁）。
  ２、兩造間就系爭4 筆土地並無不能分割之協議，依使用目的
      亦無不能分割之情形。
（二）爭執之事項：
      系爭土地適當之分割方案為何？
五、系爭土地適當之分割方案為何？
    按「各共有人，除法令另有規定外，得隨時請求分割共有物
    。但因物之使用目的不能分割或契約訂有不分割之期限者，
    不在此限。」；「共有物之分割，依共有人協議之方法行之
    。」、「分割之方法不能協議決定，或於協議決定後因消滅
    時效完成經共有人拒絕履行者，法院得因任何共有人之請求
    ，命為下列之分配：一、以原物分配於各共有人。但各共有
    人均受原物之分配顯有困難者，得將原物分配於部分共有人
    。二、原物分配顯有困難時，得變賣共有物，以價金分配於
    各共有人；或以原物之一部分分配於各共有人，他部分變賣
    ，以價金分配於各共有人。」、「以原物為分配時，如共有
    人中有未受分配，或不能按其應有部分受分配者，得以金錢
    補償之。」、「以原物為分配時，因共有人之利益或其他必
    要情形，得就共有物之一部分仍維持共有。」、「共有人相
    同之數不動產，除法令另有規定外，共有人得請求合併分割
    。」，民法第823 條第1 項、第824 條第1 項、第2 項、第
    3 項、第4 項定有明文。次按，定共有物分割之方法，固可
    由法院自由裁量，但亦須以其方法適當者為限，應斟酌當事
    人之聲明，各共有人之利害關係，並共有物之性質、價格、
    利用價值及分割後之經濟效益，而為適當之分配，要以維持
    全體共有人之公平為標準，有最高法院51年台上字第1659號
    判例及78年台上字第1241號判決意旨可資參照。再按「分割
    共有物固不受分管契約之拘束，惟儘量依各共有人使用現狀
    定分割方法，以維持現狀，減少共有人所受損害，當不失為
    裁判分割斟酌之一種原則。」，亦有最高法院82年度台上字
    第1990號判決要旨可參。
（一）系爭4 筆土地依其使用目的並無不能分割之情事，兩造亦
      無不分割之約定，自得訴請分割，又系爭4筆土地之共有
      人相同，亦無不得合併分割之規定，共有人自得請求合併
      分割，故原告訴請合併分割，應予准許。
（二）分割方案：經查，系爭4 筆土地如附圖所示A2、B1部分有
      原告卯○○所有未保存登記之一層鐵皮車庫及二層房屋2
      棟，如附圖所示C1部分有被告Ｅ○○所有之未保存登記一
      層鐵皮屋一間，如附圖所示C2、B5、B7部分有被告Ｂ○○○所有未保存登記之一層車庫及二層房屋1 棟及以圍籬圍
      成之果園，如附圖所示C3部分有被告辰○○以鐵皮及圍籬
      圍成之果園，如附圖所示B2、C4部分地上有被告玄○○之
      貨櫃屋、車庫及占用之三合院西側，，如附圖所示B3部分
      有被告地○○與其他人共同使用中之一層木造房屋，如附
      圖所示B6部分有被告Ｄ○○所有之未保存登記一層車庫及
      二層房屋1 棟，如附圖所示B8部分有被告Ａ○○所有之二
      層鐵皮房屋1 間，如附圖所示B4部分有被告壬○○○、酉
      ○○、申○、未○○、天○○、陳崑柳、午○、戌○○、
      巳○○、丑○○、黃○○、宇○○、宙○○、辛○○、丁○○、戊○○、己○○、庚○○、甲○○、乙○○、丙○○、癸○○等人共同使用中之一層磚造房屋及三合院祖厝
      東側，其餘部份則為空地；又系爭370 、372 地號南側及
      349 、387 地號北側間為阿蓮鄉○○路470 巷8 米道路，
      另系爭372 地號東側臨阿蓮鄉○○路761 巷4 米既成巷道
      等情，有本院勘驗筆錄在卷可稽（卷第82頁以下），並經
      原告陳明在卷，及提出系爭土地之現況略圖可按（岡調卷
      第48頁）。而系爭387 地號土地南面所鄰接之同段389 地
      號土地為被告寅○○與他人所共有，有該筆土地之登記簿
      謄本在卷可稽（岡調卷第49頁），故D 部分自以分配予寅
      ○○所有最為適當。又其餘被告壬○○○等22人之應有部
      分比例面積均偏小，如均予分割，其等所得之土地面積將
      無法利用，有害於土地之經濟效用，且其等共同占有使用
      B4部分土地上之一層磚造房屋及三合院祖厝東側，故其等
      22人分配後應仍以按照其等應有部分之比例保持共有較符
      合其等之利益及有利於土地之經濟效用。至於被告丁○○
      、戊○○、己○○、庚○○、丙○○等人雖以其等之應有
      部分較少，希望可以變價分割，或請求原告支付對價購買
      其等之應有部分等語抗辯，惟本件並無上開民法第824 條
      第2 項、第3項 所規定之以原物分配顯有困難時，得變賣
      共有物，以價金分配於各共有人，及以原物為分配時，如
      共有人中有未受分配，或不能按其應有部分受分配者，得
      以金錢補償之等之情形，其等之此部份抗辯，即不足採。
      另就被告Ｅ○○因取得上開C1部分面積247.6 平方公尺，
      已逾其應有部分面積159.37平方公尺，分得面積超逾88.2
      3 平方公尺部分，致使原告少分得面積55.14 平方公尺、
      被告玄○○少分得33.09 平方公尺，此部分業據原告與被
      告Ｅ○○、被告玄○○3 人達成協議，並同意以每平方公
      尺12100 元予以補償，而由被告Ｅ○○補償原告卯○○66
      7,194 元、補償被告玄○○400,389 元，自應准許。
（三）綜上所述，本院審酌兩造之意見，並就系爭共有物之性質
      、位置、通行，及將來之利用價值、經濟效益等情，認各
      人分割後之分配位置，應以如主文第1 項所示之方案較符
      兩造利益及社會經濟，而屬公平、合理、妥適，爰定其分
      割方法為如主文第1 、2項所示。
六、末按，分割共有物之訴本質上並無訟爭性，係由法院斟酌何
    種分割方案較能增進共有物之經濟效益，並兼顧兩造之利益
    ，以決定適當之分割方法，並無所謂何造勝訴敗訴之問題，
    是以如將訴訟費用完全命形式上敗訴之被告負擔，實欠公允
    。本院審酌兩造各自因本件訴訟所得到之利益，認本件之訴
    訟費用，應由兩造各按應有部分之比例分擔，併予敘明。
七、訴訟費用負擔之依據：民事訴訟法第80條之1 。
中    華    民    國    99    年    8     月    20    日
                  民事第四庭  法  官  郭文通
正本係照原本作成。
如對本判決上訴，須於判決送達後20日內向本院提出上訴狀。
中    華    民    國    99    年    8     月    20    日
                              書記官  黃琬婷

司法院資訊處製作；財團法人民間司法改革基金會備份。
